臺灣高等法院民事判決　　　　　　　　　 94年度上字第470號
上　訴　人　乙○○
訴訟代理人　溫瑞鳳律師
被上訴人　　甲○○
訴訟代理人　王年柿律師
上列當事人間履行契約事件，上訴人對於中華民國94年4月26日
臺灣桃園地方法院93年度訴字第914號第一審判決提起上訴，經
本院於94年7月26日言詞辯論終結，判決如下：
    主  文
上訴駁回。
第二審訴訟費用由上訴人負擔。
    事實及理由
一、本件上訴人主張：兩造與訴外人鄭焜仁、王富茂，於民國77
    年12月24日，就鄭焜仁等人與李尚壽等人間有關坐落中壢市
    ○○段6之4、6之10、6之11、6之12、6之17等地號土地（下
    稱系爭土地）之租佃爭議事件（下稱系爭租佃爭議事件），
    為合作辦理解除或撤銷中壢鎮石字第4號耕地三七五租約一
    事訂立協議書（下稱系爭協議書），約定由鄭焜仁負責與系
    爭土地共有人協調聯繫、王富茂負責代理進行訴訟、被上訴
    人負責蒐集違法轉租證物及其他相關證件，伊則負責籌措進
    行訴訟所需支付之各項費用，並約定本件如獲勝訴確定判決
    ，由伊、鄭焜仁及被上訴人三方平均分享得自共有人之酬勞
    （惟應先扣除已支付之律師費用、裁判費及應給律師即王富
    茂之後謝金）。嗣該租佃爭議事件獲得勝訴判決確定，依協
    議書約定，系爭土地共有人同意支付其等之酬金，共計新台
    幣（下同）13,053,070元。又被上訴人受系爭土地共有人之
    委託，已取回向原法院提存之擔保金1,500萬元及利息
    2,849,585元，共計17,849,585元[計算式：15,000,000＋
    2,849,585 ]，於扣除應退還予系爭土地共有人之款項後，
    被上訴人實已取得上開酬金。而該酬金中應付給律師即王富
    茂之後謝金及鄭焜仁可平均分享部分，分別經其等同意各減
    至200萬元及120萬元，至伊就系爭租佃爭議事件所支付之各
    項費用則為1,360,516元，合計前3項支出共計4,560,516元[
    計算式：2,000,000＋1,200,000＋1,360,516]，因此，上開
    酬金扣除前開支出尚餘8,492,554元[計算式：13,053,070－
    4,560,51 6]，應由兩造均分，每人應得4,246,277元[計算
    式：8,492, 554÷2]。惟被上訴人拒不給付，迭經催討，仍
    置之不理。伊乃於93年6月8日以新竹武昌街郵局第897號存
    證信函催告被上訴人於函到10日內給付上開款項，被上訴人
    已於同年月9日收受該存證信函。因被上訴人故意侵吞上開
    酬金，拒不分配，致伊受有損害，自應負損害賠償責任。至
    被上訴人所稱90年1月3日之會議，伊並未參加，更無同意被
    上訴人所稱之分配原則；且系爭協議書僅約定伊需支付關於
    撤銷該耕地三七五租約訴訟之費用，故伊所支付之費用已經
    足夠，於81 年後自無須再行支付；況訴外人曾敦修，並非
    系爭協議書之當事人，自不生代墊費用之義務，被上訴人於
    上開會議中之約定，均屬不實。爰依系爭協議書之約定及侵
    權行為之法則，求為判命被上訴人如數給付及加計法定遲延
    利息之判決。原審為上訴人全部敗訴之判決，上訴人提起上
    訴，並聲明：(一)原判決廢棄。(二)被上訴人應給付上訴人4,
    246,277元，及自93年6月10日起至清償日止，按年息5﹪計
    算之利息。(三)願供擔保，請准宣告假執行。
二、被上訴人則以：依系爭協議書約定，欲取得上開酬金，須以
    系爭租佃爭議事件獲勝訴判決為條件，因該事件之訴訟進行
    至89年始獲勝訴確定，至此始生酬金請求權，然上訴人在該
    事件之訴訟勝敗未定前，早於81年10月，認為訴訟遙遙無期
    ，勝敗不能預卜，自行決定中止，不再依該協議書負擔費用
    ，即其係以不履約之行為表示終止該協議書，其他參與系爭
    協議之人對上訴人不依約履行亦未為任何反對之表示，則該
    協議在上訴人與其他協議人之間應生默示終止效力，準此，
    於77年間成立之協議，在81年間已生終止之效力，當時報酬
    請求權尚未發生，上訴人自不得請求本件酬金。又依該協議
    書內容約定各協議人應分擔一定之義務，須依約履行義務且
    獲勝訴，始能受報酬之分配，此與承攬契約以完成一定之工
    作始有報酬請求權無異，而上訴人於81年間即未再依約負擔
    費用，俟8年後該租佃爭議事件之訴訟倖獲勝訴，即主張應
    依系爭協議書分配酬金，自非可採。況自81年上訴人不再支
    出訴訟費用後，已由訴外人曾敦修接續參與，故於90年1月3
    日為分配會議時，亦歸還曾敦修所支出之費用，而剩餘之酬
    金自應由伊與曾敦修平分，上訴人並無酬金請求權等語，資
    為抗辯。並聲明：(一)上訴駁回。(二)願供擔保，請准宣告免為
    假執行。
三、查上訴人主張：兩造與鄭焜仁、王富茂，於77年12月24日，
    為接受系爭土地共有人之委託，合作辦理解除或撤銷中壢鎮
    石字第4號耕地三七五租約一事，訂立系爭協議書，約定由
    鄭焜仁負責與系爭土地共有人之協調聯繫、王富茂負責代理
    進行訴訟、被上訴人負責蒐集違法轉租證物及其他相關證件
    ，其則負責籌措進行訴訟所需支付之各項費用，並約定本件
    如獲勝訴確定判決，由其、鄭焜仁及被上訴人三方同意平均
    分享得自共有人之酬勞（惟應先扣除已支付之律師費用、裁
    判費及應給律師即王富茂之後謝金）。嗣該租佃爭議事件獲
    得勝訴判決確定，依該協議書約定，系爭土地所有人同意支
    付渠等之酬金，共計13,053,070元。又被上訴人受系爭土地
    共有人之委託，已取回向原法院提存之擔保金1,500萬元及
    利息2,849,585元，共計17,849,585元，於扣除應退還予系
    爭土地共有人之款項後，被上訴人已取得上開數額之酬金。
    再者，上開酬金中應付給律師即王富茂之後謝金及鄭焜仁可
    平均分享部分，分別經其二人同意各減至200萬元及120萬元
    ，而其就系爭租佃爭議事件所支付之各項費用則為1,360,51
    6元，上開三筆金錢，已據被上訴人自上開酬金中分別給付
    完畢，餘款為8,492,554元等情，業據其提出協議書、最高
    法院89年度台上字第1821號民事判決、各業主10% 明細帳、
    原法院80年度存字第1766號領回擔保金明細表等為證，並經
    證人鄭焜仁、曾睦昆到庭證述無誤（見原審卷第10-19、187
    、189頁），且為被上訴人所不爭執，復經原審法院調閱該
    院80年度存字第1766號卷宗（含93年度取字第392號卷宗）
    及本院調閱系爭租佃爭議事件之歷審卷宗查核無訛，應堪信
    為真實。又上訴人固不否認伊至81年後即未再支付相關費用
    （見原審卷第230、231頁筆錄），惟主張伊所提出之費用已
    足支付系爭租佃爭議事件之訴訟費用云云。被上訴人則抗辯
    ：上訴人自81年10月以後即因認系爭租佃爭議事件遙遙無期
    、勝負未卜，而未再依系爭協議書之約定支付進行訴訟所需
    之各項費用，自係以此表示退出協議，而其餘系爭協議書之
    當事人，亦同意上訴人之退出，上訴人就系爭協議書已無任
    何權利可資主張等語。是本件所應審酌者，則為上訴人自81
    年後是否即已退出協議，而不得再主張伊原依系爭協議書所
    得享有之權利？茲詳析如后：
  (一)查兩造及訴外人鄭焜仁、王富茂就系爭租佃爭議事件所訂立
    之系爭協議書約定：「茲為合作辦理解除或撤銷中壢鎮石字
    第4號耕地三七五租約一事，共同約定條款如左：(一)本件系
    爭土地共有人已共同委託甲方（即鄭焜仁）代為辦理撤銷或
    解除三七五租約，甲方為順利達成委辦任務特邀乙（即被上
    訴人）、丙（即上訴人）、丁（即王富茂）共同合作辦理。
    (二)甲方已取得全體共有人承諾於本件獲確定勝訴判決時，支
    付依徵收時或判決確定時土地公告地價10﹪計算之酬勞給甲
    方及甲方所邀同合作辦理本件之人員。(三)甲方負責與共有人
    之協調聯繫；乙方負責蒐集違法轉租證物及其他相關證件；
    丙方負責籌措進行訴訟所需支付之各項費用（惟證物蒐集費
    應由乙方自行負責）；丁方則負責代理進行訴訟。(四)丁方應
    得之酬勞分前金及後謝：前金按每審級5萬元計付；後謝為
    依徵收時或判決確定時土地公告地價2%計算之數額。(五)本件
    訴訟如不幸敗訴確定，甲、乙、丙三方同意平均分攤已然支
    付之律師酬勞與裁判費。(六)本件如獲確定勝訴判決，甲、乙
    、丙三方同意平均分享得自共有人之酬勞，就中應先扣除已
    然支付之律師費用、裁判費及應給律師（即丁方）之後謝金
    」等語（見本院卷第10、11頁）。可知兩造及訴外人鄭焜仁
    、王富茂係共同約定以系爭協議書(三)所定之分工方式進行系
    爭租佃爭議事件之訴訟，並如系爭協議書(五)、(六)之內容決定
    兩造與鄭焜仁三人間利益之分享或損害之分擔，至於另一協
    議當事人王富茂，則依系爭協議書(四)之約定，無論勝負均可
    取得律師酬勞，依此觀之，上開四人與系爭土地共有人間就
    系爭土地而生之系爭租佃爭議事件固係成立委任契約，惟上
    開四人間就系爭協議書之內部關係，則屬私法上之無名契約
    。被上訴人抗辯：系爭協議書性質上係屬承攬契約云云，雖
    因系爭協議書並非單純約定上開四人於完成一定工作即可取
    得報酬，核與承攬契約性質上存有不同之處，而無可採。惟
    依上開約定內容可知系爭協議書性質上係屬一種繼續性之契
    約，而以系爭租佃爭議事件之訴訟獲得確定判決為其終結，
    並依該訴訟之勝負結果，決定（結算）兩造及鄭焜仁三人究
    係可取得系爭土地共有人所承諾給付之酬金或平均分擔已支
    付之律師酬勞與裁判費，則被上訴人抗辯：依系爭協議書之
    約定，欲取得系爭土地共有人所給付之酬金，係以繼續履行
    義務至系爭租佃爭議事件獲勝訴判決為條件等語，即屬有據
    。
  (二)關於上訴人是否已於81年間退出系爭協議書乙節，在原審證
    人王富茂到庭證稱：「訂約的時候，是由我事務所的顧問跟
    他們簽的，第6條是要扣掉律師費及成本，之後由兩造及鄭
    焜仁分享，乙○○自77年簽約後到81年下半年都有出錢、出
    力，之後乙○○認為訴訟遙遙無期，所以就不太願意管了，
    後來就由曾敦修負責本來乙○○應該要負責的事務，90年間
    ，甲○○、曾敦修拿了一些支出費用的單據以及明細，是我
    事務所吳永乾幫他們計算以後寫下的明細帳（見原審卷第80
    -93、113-155頁），後來他們也再找我追認，甲○○、乙○
    ○、曾敦修三人都有支出費用，所以要先扣掉這個部分，才
    能分配」等語、證人鄭焜仁證稱：「當時曾敦修常常跟甲○
    ○開會、討論問題，至於有無墊付費用，我就不清楚了」等
    語、證人吳永乾證稱：「這份協議書是由我根據當事人四方
    共同決議所擬出的，當時我是受僱於高林法律事務所，所長
    是王富茂律師」、「因為此協議書是在77年底的時候簽訂的
    ，訴訟是在78年才開始進行，進行大約3年後，即在81年左
    右，乙○○不知何故，就不願意再參與這件事情，故從81年
    10 月以後本來應該由乙○○墊付的費用，都改由曾敦修支
    付」、「因為到後來都是甲○○與曾敦修到事務所來討論訴
    訟的進行，費用也都是由他們提出的」、「（問：曾敦修加
    入此份協議的內容裡，有無得到鄭坤仁、甲○○、王富茂、
    乙○○的同意？）除了乙○○的部分我不知道外，其他三個
    人都有同意，但是從後來乙○○都不出面履行他的義務來看
    ，我想他應該是退出這一件事情了」等語（以上見原審卷第
    62、63、181、191-193頁筆錄）。綜合上開證詞，並參諸上
    訴人自承自81年後即未再支付費用乙情，堪認上訴人確自81
    年10月後即未再依系爭協議書之內容履行伊之義務。則以系
    爭協議書性質上係屬繼續性之契約，已如前述，上訴人於契
    約進行中未再依約履行支付相關費用之義務，自足認定上訴
    人有退出系爭協議書當事人地位之意思。易言之，上訴人係
    以不履約之行動表示終止伊於系爭協議書所應負之義務，則
    上訴人依系爭協議書所得享有之權利，自應同時終止。又從
    系爭協議書之其餘當事人於81年10月以後並未請求上訴人履
    行契約，並同意由訴外人曾敦修履行原屬上訴人應盡之義務
    乙情觀之，亦可認定系爭協議書之其餘當事人已默示同意上
    訴人退出系爭協議書之當事人地位，應認上訴人自81年10
    月後不再支付相關費用時起，已不受系爭協議書之約束，而
    無何應盡之義務，且於系爭租佃爭議事件之訴訟倘受敗訴確
    定時，亦無須再分擔已支出之相關費用。同時，因上訴人上
    開退出時，系爭租佃爭議事件訴訟之勝負尚屬未定，依系爭
    協議書之約定，上訴人亦尚無何酬金分配之權利可資主張，
    是被上訴人抗辯：上訴人於81系爭協議書所定之報酬請求權
    尚未發生時，即退出系爭協議，自不得於89年系爭租佃爭議
    事件獲勝訴判決時，請求報酬分配等語，亦屬可採。另上訴
    人於81年10月間既已退出系爭協議，而喪失系爭協議書之
    當事人地位，不得再依系爭協議書主張任何權利，則訴外人
    曾敦修嗣後是否加入系爭協議、其與被上訴人是否均確有支
    出如被上訴人所辯稱之費用，上訴人均無置喙之餘地。故證
    人王富茂、吳永乾、鄭焜仁在原審雖均證稱不知曾敦修有無
    支出費用及其細節，但亦不能以此認定上訴人未退出系爭協
    議。
  (三)最高法院89年度台上字第1821號判決確定後，於90年1月3日
    王富茂律師乃邀被上訴人及曾敦修（已死亡）在其事務所，
    由其助理吳永乾製作上開「各業主百分之十明細表」（見原
    審卷第38頁）：決定分配原則：「1.高林分取五分之一（即
    高林律師事務所王富茂）。2.歸還：(1)甲○○3,232, 012元
    。(2)乙○○1,360,516元。(3)曾敦修3,164,000元。3.鄭焜仁
    分取150萬元。4.餘1,186,542元由甲○○與曾敦修平分。…
    …」。93年3月6日在王富茂律師事務所為上開分配時，王富
    茂、吳永乾、鄭焜仁、曾睦鄰、曾睦昆，以及兩造均在場，
    上訴人對上開分配方法並未提出任何反對意見，此業據王富
    茂證述在卷（見原審卷第64頁筆錄）。上訴人亦自認於是日
    分配時其在場並已取得其應退還款（見本院卷第23頁上訴人
    準備狀）。苟上訴人應另受取報酬，何不當場提出異議。另
    查，兩造於77年間訂立協議書之後，又另共同受讓土地共有
    人鄭林美惠之權利（上訴人為2/3，被上訴人為1/3）。全體
    共有人因聲請假處分提存擔保金時，兩造亦以土地共有人之
    地位，依受讓權利之比例提供擔保金。被上訴人代理共有人
    全體取回提存款。除支付依約之酬金外，餘款中之2/ 3即
    307,612元，兩造於93年3月29日亦已結算清楚，並支付上訴
    人，上訴人於起訴狀已自認此事實（見原審卷第7頁）。查
    上訴人於同年月6日已依吳永乾製作之分配原則取回應歸還
    其支出之上開費用，於事隔20幾天後再取回提存款之餘額，
    苟有報酬分配不公，何以未再提出異議。上訴人復主張：被
    上訴人委任王年柿律師於同年6月10日以桃園府21郵局存證
    信函第1032號函上訴人時尚稱：「惟查：究竟協議合作辦理
    之事件，訴訟勝負結果如何？又何人何時給付本人上開酬金
    ？本人並未收到酬勞金？協議人王富茂、鄭焜仁未受酬勞金
    之分配，台端要求分配一節，自屬誤會」（見本院卷第39頁
    ）即仍承認其協議當事人之地位云云。惟於系爭租佃爭議事
    件獲確定判決後，被上訴人不論係基於何種原因，將上訴人
    原已支付之費用歸還；或寄發存證信函向上訴人為任何表示
    ，因系爭協議書於此時早已因獲勝訴判決確定而終結，無須
    協議當事人再履行義務，所剩僅有清算費用、酬金之權利分
    配事宜，任何人於此時均不得再加入該契約關係，故均無從
    回復上訴人於系爭協議之當事人地位，是上訴人再主張被上
    訴人等人於嗣後又支付伊已付出之費用、寄發不實之存證信
    函，可見其未退出系爭協議書當事人之地位云云，要無可取
    。
  (四)至於上訴人主張伊所給付之費用已足支付系爭租佃爭議事件
    之各項訴訟費用云云，亦為被上訴人所否認。查上訴人於本
    院言詞辯論期日，已自承其依系爭協議書約定之付錢時機為
    ：「對方（按指被上訴人）告訴我們（按指上訴人）要多少
    錢，我們根據他們提出來的金額照付，只有律師的費用先收
    65萬元，其他沒有預付，都是先有需要才付錢。81年以後就
    沒有再付錢了」 (見本院卷第68頁)，已見除律師費用65萬
    元外，上訴人並未先行預付其他費用。而系爭租佃爭議事件
    係訴外人李尚壽就本院88年度上更(二)字319號判決不服提起
    上訴，經最高法院於89年8月11日以89年度台上字第1821號
    判決駁回其上訴而告確定（見原審卷第13-17頁最高法院判
    決影本），業經本院調閱該案卷屬實。該事件曾經最高法院
    發回本院審理二次，亦即該事件曾經本院3次審理、經最高
    法院3次審理，則上訴人依系爭協議書所「應」支付之律師
    及郵費等相關費用（如，系爭租佃爭議事件尚有於89年9月
    23 日支出郵費、85年6月28日支出鑑界費用，見原審卷第
    131、147頁），顯非僅須支付至81年止，堪足認定。而依上
    訴人自行提出之上訴人「支付辦理解除三七五租約事件明細
    表」（見原審卷第80頁）所載共支出1,450,586元，上訴人
    最後一次所支付律師費用係於80年11月9日，所支付者之對
    象為林辰彥律師，並非上述最高法院89年度台上字第1821
    號事件之訴訟代理人劉錦綸律師，其後再無有關律師費之支
    付記錄，且依該明細表所載，上訴人所支付之費用並非全用
    以支付律師費及訴訟費，各有其不同之目的，則上訴人主張
    伊所支付之費用已足系爭租佃爭議事件之各項訴訟費用所需
    云云，顯與事實不符，不足為採。
  (五)上訴人另主張依系爭協議書之約定，伊僅須支付就辦理解除
    或撤銷中壢鎮石字第4 號耕地三七五租約一事之訴訟費用，
    而不及於另因土地徵收、訴願等案件所支付其他律師之費用
    ，則伊所支付之費用應已足夠等語。惟查，依上開明細表所
    示，上訴人所支付之費用包含79年11月10日所付之新竹部分
    地價不公訴願律師費50,000元，此部分之費用即非系爭租佃
    爭議事件之民事訴訟部分所需，足見上訴人此部分之主張亦
    與事實不符。且證人鄭焜仁到庭證稱：「（問：有無包含到
    相關的訴願案件？）有，當時除了解除耕地三七五租約外，
    也包含到爭取更高的補償費，因為馬路兩邊的差距相差太大
    。因為當時我有送二筆總共100 坪的土地給其中一位佃農李
    水益，他因此同意撤銷跟我有關的所有耕地租約，但是因為
    還來不及去辦，他就過世了，然後他的繼承人就不同意解除
    耕地租約，後來其他的土地共有人認為李水益簽給我的文件
    是最有利的證據，所以我等於是把證據賣給其他的共有人，
    讓他們來行使」、「當時確實是有談到要爭取更高補償費的
    問題」等語綦詳（見原審卷第180 頁筆錄），是應以被上訴
    人所辯：系爭協議書係就系爭土地有關之訴訟及補償費之行
    政訴訟均含括在內而為約定等語，為可採信。是上訴人上開
    主張，亦不足為伊有利之認定。
  (六)故上訴人主張系爭租佃爭議事件於最高法院判決確定時，其
    仍為系爭協議書之當事人，要無可取。被上訴人抗辯：上訴
    人已於81年10月間退出系爭協議，已無何權利可資主張等語
    ，為可採信。準此，被上訴人未再依系爭協議書之約定，分
    配酬勞予上訴人，亦未侵害上訴人之任何權利。
四、綜上所述，上訴人既已終止系爭協議書之權利義務關係，就
    系爭協議書已無受分配酬金之權利。從而，上訴人依系爭協
    議書之約定及侵權行為之法律關係，請求被上訴人給付4,24
    6,277 元，及加計法定遲延利息，均非正當，不應准許。原
    審為上訴人敗訴之判決，核無違誤，應予維持。上訴意旨指
    摘原判決不當，求予廢棄改判，為無理由，其上訴應予駁回
    。
五、本件事實已臻明確，兩造其餘攻擊防禦方法及證據經予審酌
    ，核與判決結果不生影響，爰不再逐一論述，併此敘明。
據上論結，本件上訴為無理由，依民事訴訟法第449條第1項、第
78條判決如主文。
中　　華　　民　　國　　94　　年　　8 　　月　　 9　　日
                  民事第十七庭 審判長法  官  沈方維
                                     法  官  湯美玉
                                     法  官  王淇梓
正本係照原本作成。
如不服本判決，應於收受送達後20日內向本院提出上訴書狀，其
未表明上訴理由者，應於提出上訴後20日內向本院補提理由書狀
（均須按他造當事人之人數附繕本）上訴時應提出委任律師或具
有律師資格之人之委任狀；委任有律師資格者，另應附具律師資
格證書及釋明委任人與受任人有民事訴訟法第466條之一第一項
但書或第二項（詳附註）所定關係之釋明文書影本。
中　　華　　民　　國　　94　　年　　8 　　月　　10　　日
　　　　　　　　　　　　　           書記官  吳碧玲
附註：
民事訴訟法第四百六十六條之一（第一項、第二項）：
對於第二審判決上訴，上訴人應委任律師為訴訟代理人。但上訴
人或其他法定代理人具有律師資格者，不在此限。
上訴人之配偶、三親等內之血親、二親等內之姻親，或上訴人為
法人、中央或地方機關時，其所屬專任人員具有律師資格並經法
院認為適當者，亦得為第三審訴訟代理人。
